【裁判字號】    90,易,1211
【裁判日期】    900821
【裁判案由】    違反農會法
【裁判全文】
臺灣臺南地方法院刑事判決                          九十年度易字第一二一一號
    公  訴  人  臺灣臺南地方法院檢察署檢察官
    被      告  丁○○
                戊○○
右列被告因違反農會法案件，經檢察官提起公訴（九十年度偵字第三一四六號），本
院判決如左：
    主  文
丁○○、戊○○均無罪。
    理  由
一、公訴意旨略以：丁○○、戊○○二人，分別係臺南縣關廟鄉第十四屆農會總幹事
    及農會會員代表兼監事參選人，均係有選舉權之人。丁○○、戊○○二人，先於
    民國（以下同）八十九年十一月間，事先協議，期約「戊○○必須支持丁○○所
    指定之理、監事及常務監事人選；相對的，丁○○保證支持戊○○當選監事」後
    ，再於同年月二十五日，丁○○夥同乙○○、甲○○、丙○○等四人，共同前往
    戊○○住處，由丁○○事先按約定內容書妥保證書，再分別由丁○○、戊○○簽
    名及見證人乙○○等人簽名見證。嗣於九十年二月十五日分別由丁○○、戊○○
    按約定內容行使投票，之後丁○○所支持之甲○○等人及戊○○，分別當選臺南
    縣農會代表、理事及監事，因而獲得上開職位之不正利益。
二、按犯罪事實，應依證據認定之，無證據不得推定其犯罪事實，又不能證明被告犯
    罪者，應諭知無罪之判決，刑事訴訟法一百五十四條、第三百零一條第一項分別
    定有明文。復按農會法第四十七條之一第一項第二款係規定：對於有選舉權之人
    ，行求、期約或交付財物或其他不正利益，而約其不行使選舉權或為一定之行使
    者。從而本罪之構成要件為對於「有選舉權之人」有行求、期約或交付財物或其
    他不正利益之行為，始足構成犯罪。倘行求、期約或交付財物或其他不正利益之
    行為客體並非有選舉權人，縱有行求、期約或交付財物或其他不正利益之行為，
    亦與該罪之構成不符。再按，農會置理、監事，分別組成理事會、監事會。農會
    理、監事由會員（代表）選任之。農會理、監事應分別互選一人為理事長與常務
    監事，農會法第十九條第一項、第三項分別定有明文。
三、公訴人認被告等涉犯農會法第四十七條之一第一項第二款之罪嫌，無非係以被告
    之自白、證人乙○○、甲○○、丙○○等人之證詞及扣案保證書影本為其認定依
    據。訊據被告均堅決否認有何違反農會法之犯行，被告丁○○辯稱：「我不是會
    員，沒有資格選會員代表，也沒有權選理監事」等語。被告戊○○辯稱：「伊當
    選監事，是自己去拜託代表的。我事先有去找丁○○，他說代表我無法控制，所
    以都是我自己去奔走的」等語。經查：
  (一)被告丁○○、戊○○二人於八十九年十一月二十五日在戊○○設於臺南縣關廟鄉
    新光村許厝湖七號之住處，由丙○○、甲○○、乙○○等人見證，約定：「一、
    戊○○先生如當選第十四屆關廟鄉農會代表，必須無條件支持丁○○先生所指定
    之理監事人選。二、第十四屆關廟鄉農會理事選舉，丁○○先生所推出之人選，
    若能由一人當選監事，則此席監事必須保證由戊○○先生當選。三、第十四屆關
    廟鄉農會理監事選舉，如有二人上當選監事，則戊○○先生必須無條件支持丁○○所推出之常務監事人選」等情，有保證書影本一份附卷可稽。此一保證書之內
    容，業據被告於調查局訊問及檢察官偵查中均一致供承，核與證人丙○○、甲○○、乙○○於調查局訊問時所述情節相符，本保證書之內容應為真正。被告丁○○、戊○○彼此互為期約於理監事選舉中互為支持甚明。被告丁○○辯稱該保證
    書僅係用以增強信心而已，並無期約之行為云云，不足採信。再查，九十年二月
    十五日臺南縣農會代表選舉，被告戊○○落選，然戊○○仍於同年月二十四日之
    理監事選舉時，當選監事等情，亦據被告戊○○陳述在卷可按。而被告戊○○當
    選第十四屆關廟鄉農會監事，係丁○○依上開保證書約定內容第二點，動員所屬
    會員代表投票支持之結果，並據被告戊○○於調查局訊問中供承：「（問：本（
    二）月二十四日關廟鄉農會理監事選舉，丁○○有無依其與你所達成之協議，指
    示其所推出之代表當選人投票選為關廟鄉農會監事？）有的，我即因此順利當選
    農會監事，否則蔡金池亦有意競選農會監事，我不見得能順利當選」等語。被告
    丁○○於調查局訊問中亦供承：「（問：會員代表選出後，戊○○有無要求你履
    行上揭保證？）戊○○自己沒有當選會員代表，但渠仍一心想當監事，所以渠來
    找我，要求我繼續支持渠連任監事，我表示稍後（指靠近理監事選舉時）再說，
    但我會告訴支持我的代表支持渠連任，因為我方僅有當選一席監事之把握，渠再
    去找我方監事候選人蔡金池協商，起初蔡金池沒有退讓之意思，引起戊○○的不
    滿及我方人員的反彈，後來我勸蔡金池讓給戊○○競選連任，戊○○果然順利當
    選。」「我是向支持我的會員代表表示投票支持戊○○，但因是秘密選舉，我不
    知道有那些人投給戊○○」等語。證人乙○○於調查局訊問中亦證稱：「是丁○○依照該保證書內容條件動員丁○○派當選之會員代表全力支持才得以順利當選
    監事職務」等語。證人甲○○亦證稱：「戊○○農會代表落選後我即分析給戊○○聽，代表落選要爭取監事較無法取得認同，因此，戊○○才向我索回該份保證
    書去找丁○○要求履行承諾，丁○○因自己敗選惟礙於立有保證書，不得不支持
    戊○○，但部分代表不服，所以戊○○只得二十一票，蔡金池四票，另有三票轉
    支持黃海添陣營」等語。綜上被告供詞及證人證言，足認被告戊○○確曾要求被
    告丁○○依保證書內容第二點履行承諾，動員丁○○所屬之會員代表支持被告戊○○當選監事。被告丁○○、戊○○於本院審理中否認上情，或辯稱是蔡金池自
    己願意退讓的云云，或辯稱係自己奔走，拜託會員代表支持云云，均與事實不符
    ，委無足採。
  (二)惟被告丁○○、戊○○固曾於八十九年十一月二十五日以書立保證書之方式期約
    互為支持當選理監事，然雙方於八十九年十一月二十五日期約為一定之行使投票
    權時，被告戊○○斯時僅登記為關廟鄉第十四屆農會會員代表候選人及農會監事
    候選人，並非即為第十四屆農會會員代表或監事，依首開規定，並無即為選舉理
    、監事或進而為常務監事選舉之選舉權。被告丁○○對於尚未有選舉權之人期約
    於日後當選時為一定行使（指無條件支持丁○○所指定之理監事人選，以及於第
    十四屆關廟鄉農會理監事選舉，丁○○所推出之人選，如有二人以上當選監事，
    則戊○○必須無條件支持丁○○所推出之常務監事人選），即與農會法第四十七
    條之一第一項第二款之構成要件不符，尚難以該罪相繩。另查，被告丁○○既非
    農會會員代表，丁○○所屬可以動員之會員代表候選人如丙○○、甲○○、乙○○等人於八十九年十一月二十五日書立保證書期約之時，亦均僅為農會會員代表
    候選人，亦非農會會員代表，亦無即為選舉監事之權。故被告戊○○要求被告丁○○保證於第十四屆關廟鄉農會理監事選舉時，丁○○先生所推出之人選，若只
    能由一人當選監事時，則此席監事必須由戊○○當選乙節，亦與上開農會法第四
    十七條之一第一項第二款之構成要件不符。
  (三)綜上所述，被告二人固有期約之行為，然所期約之行為客體，既均尚非為具有選
    舉權之人，自與農會法第四十七條之一第一項第二款之構成要件不符，自均應為
    無罪之諭知。
據上論斷，應依刑事訴訟法第三百零一條第一項判決如主文。
本案經檢察官蘇榮照到庭執行職務
中      華      民國      九十      年      八      月    二十一  日
                                      臺灣臺南地方法院刑事第五庭
                                          法  官  林  英  志
右正本證明與原本無異。
如不服本判決，應於判決送達後十日內，向本院提出上訴狀。
                                          書記官  謝  國  欽
中      華      民      國      九十      年      八      月    二十一  日


司法院資訊處製作；財團法人民間司法改革基金會備份。
